【裁判字號】    91,訴,949
【裁判日期】    920326
【裁判案由】    發明專利舉發
【裁判全文】
臺北高等行政法院判決                              九十一年度訴字第九四九號
                              .
    原      告  甲○○
    被      告  經濟部智慧財產局
    代  表  人  蔡練生（局長）
    訴訟代理人  丙○○
    參  加  人  川吉實業有限公司
    代  表  人  乙○○董事長.
右當事人間因發明專利舉發事件，原告不服經濟部中華民國九十一年一月八日經訴字
第○九一○六一○○五二○號訴願決定，提起行政訴訟，並經本院裁定命參加人獨立
參加本件被告之訴訟。本院判決如左：
    主  文
原告之訴駁回。
訴訟費用由原告負擔。
    事  實
壹、事實概要：
    緣參加人前於民國（以下同）八十四年十月二十日以「骨灰瓷甕製法及其模具與
    製品」向前經濟部中央標準局（八十八年一月二十六日改制為智慧財產局）申請
    發明專利，經該局編為第00000000號審查，准予專利，並於公告期滿後
    ，發給發明第七七六三三號專利證書（以下簡稱系爭案）。嗣原告以系爭案有違
    系爭案核准時專利法第十九條、第二十條第一項第一款前段、第二項及第七十一
    條第三款之規定，不符發明專利要件，於八十九年五月二十九日對之提起舉發，
    並提出舉發證據二徐氏基金會七十五年八月十三日出版之「窯業專論文集（第三
    輯）」第一七○頁至第一七七頁（以下簡稱引證一）；證據三徐氏基金會七十七
    年八月五日出版之「陶瓷技術概論」第五○頁至第五四頁（以下簡稱引證二）；
    證據四徐氏基金會八十一年六月十日出版之「窯業操作」第九○頁至第九三頁（
    以下簡稱引證三）；九十年二月二十一日舉發補強理由書附件一之陶瓷業界習用
    之輥頭機彩色照片（以下簡稱引證四）為證據。案經被告審查，於九十年七月十
    九日以（九○）智專三（三）○五○五四字第○九○八九○○一一六九號專利舉
    發審定書為「舉發不成立」之處分。原告不服，提起訴願，遭駁回後，遂向本院
    提起行政訴訟，本院因認本件撤銷訴訟之結果，參加人之權利或法律上利益將受
    損害，乃依行政訴訟法第四十二條第一項規定，依職權裁定命參加人獨立參加本
    件被告之訴訟。
貳、兩造聲明：
一、原告聲明：求為判決
１、訴願決定及原處分均撤銷。
２、訴訟費用由被告負擔。
二、被告聲明：求為判決如主文所示。
、兩造爭點：
    原告提出之引證一至引證三是否足以證明系爭案不具新穎性及不具進步性，有違
    系爭案核准時專利法第十九條、第二十條第一項第一款前段、第二項及第七十一
    條第三款之規定，而不符發明專利要件？
一、原告陳述：
１、系爭案之製法，實即引證一至引證三徐氏基金會七十年間出版之陶瓷書籍所揭露
    之「以輥頭機鏇製中空陶瓷器皿」的技術。事實上，鶯歌鎮之陶瓷業者早於系爭
    案申請專利之數十年前，即已使用「輥頭機」製造中空陶瓷器皿，系爭案顯係習
    用技術之簡單使用，難謂符合新穎性及進步性之發明專利要件。
２、亦如舉發理由書所述：「惟綜觀被舉發案整部說明書及圖式，卻未見『於揉壓棒
    加熱』之揭示（按揉壓棒即系爭案專利說明書第二、三、四圖所示之代號６）．
    ．．就像家庭主婦煎魚時未將油鍋燒熱即於冷鍋時將魚放入鍋內，魚必然黏在鍋
    上而不能將魚煎得完整的道理一樣，金屬材質之揉壓棒若未加熱，石膏模內的陶
    瓷泥被揉壓過程，將黏著於揉壓捧上，甚至隨著揉壓棒的旋轉被拋出石膏模外。
    坊間製造輥頭機之工廠，均在金屬輥頭（亦為揉壓棒）之內部裝設電熱棒，視坯
    土的性質及所含之水份，設定輥頭所適合之溫度，以防止坯土於壓延時黏著輥頭
    ，此觀之引證三第九十一頁第二十二行起之記載：『型板以加熱的滾子（即揉壓
    棒）取代，在泥餅延壓時防止坯土黏著。此滾子溫度必須考慮，視坯土之性質及
    所含水份，而設一基準值。』甚為明瞭。足見被舉發案既未揭露於揉壓棒加熱之
    實施必要事項，其發明目的自是難以達成，揆諸專利法第七十一條第三款之規定
    ，自不容此一不能實施之發明專利荒謬的存在，而影響市場之秩序及專利審查之
    公信。」詎原處分竟稱：「揉壓棒端頭之凹槽設電熱棒，非系爭專利申請專利範
    圍之標的。」原決定亦照抄不誤，罔顧系爭案專利說明書之申請專利範圍第一項
    第三行對「揉壓棒」特徵之記載：「再將旋轉台上之『揉壓棒』降下，並伸至該
    揉壓空間，當啟動電源後，可令該揉壓棒對該揉擠空間之陶瓷泥作全圓周揉擠與
    揉壓．．．」，欠缺揭示揉壓棒加熱技術之事實，違誤實已不言而喻。
３、尤有甚者，原處分竟稱：「查針對系爭專利說明書第二圖之爭議，已於面詢當場
    播放錄影帶證明並無實施不必要之事項及困難，且無不清不楚之情事．．．」，
    罔顧該錄影帶係由參加人之負責人所提供，錄影帶內容所示之系爭案製法，實即
    引證一至引證三所揭示之：「以輥頭機鏇製陶瓷中空器皿」的技術，及該錄影帶
    所示的系爭案第二圖「固定筒」部分之技術，遠較坊間既有技術落後之事實。再
    者，面詢後參加人之負責人已將該錄影帶攜回，訴願決定機關審議時既未實際勘
    驗該錄影帶內容，誠不知其憑何認定系爭案第二圖之固定筒部分，面詢錄影帶證
    明並非實施之必要事項，且無實施上困難情形，從而誣指原告於九十年二月二十
    一日舉發補強理由內亦未否認，在在顯示訴願決定內容，係照抄原處分荒謬內容
    所成。
４、至系爭案申請專利範圍第二項（次要項）所示之製模技術，參照舉發理由書所述
    ，益見其申請專利範圍第二項「上、下模之製模技術」，亦屬陶瓷業習知之一般
    技術。系爭案申請專利範圍第一、二項，顯屬習用技術之簡單使用及單純集合，
    難謂符合發明專利要件，而原處分及訴願決定違誤之處不一而足，且極為嚴重。
    為此，請判決如原告訴之聲明。
二、被告陳述：
１、原告訴稱系爭案之製法，實即引證一至引證三徐氏基金會七十年間出版之陶瓷書
    籍所揭露之「以輥頭機鏇製中空陶瓷器皿」的技術。又系爭案申請專利範圍第二
    項所示之製模技術，亦屬陶瓷業習知之一般技術云云。經查系爭案先將下模置放
    入固定筒內組套上模，並經固定之組裝棒式揉壓棒全圓周擠壓陶瓷泥之製程，與
    引證一之製法及脫模製程不相同，且製品之結合邊緣位置不同。又與引證二比對
    之下，引證二雖有石膏模熱輥桶頭、輥桶機之設置；惟並無系爭案先將下模置於
    固定筒內組套上模，並經固定之組裝及揉壓棒作全圓周式之擠壓陶瓷泥之製程，
    再與引證三比對之下，引證三雖有石膏模放置於轆轤上，熱滾子轉壓延式成形設
    置，惟並無系爭案先將下模置於固定筒內組套上模，固定及擠壓棒全圓周式擠壓
    製程。又系爭案之上下模以組面組，本階凸緣階組合之結合線位置使製品無結合
    邊線，具有無須修整之功能，故由引證一至引證三尚難證明系爭案不具新穎性及
    不具進步性。
２、原告復稱系爭案既未揭露於揉壓棒加熱之實施必要事項，其發明目的自是難以達
    成云云。經查系爭案之創作技術係在於具上、下模之模具，及配合該模具製骨灰
    甕之製法。至於揉壓棒上須具加熱裝置是為熟習該須技術者所公知之技術，故「
    系爭案專利說明書及申請專利範圍並無不載明實施必要事項」之情事。
３、綜上所述，被告之原處分並無違法，請判決如被告答辯之聲明。
三、參加人陳述：
１、系爭案於八十四年十月二十日申請，經被告核准公告，並核發專利證書，一切於
    法有據，卻屢遭舉發，使仿冒物品持續且長期盛行於市面，令參加人頗感無奈：
(1)、八十五年十一月七日經吳智英舉發，於八十六年十二月六日始經被告審定「舉發
    不成立」。
(2)、八十九年八月二日復遭吳智英之兄吳東明舉發，於九十年三月五日被告仍審定為
    「舉發不成立」，吳東明提起訴願，遭駁回後，即向本院提起行政訴訟，業經本
    院實際調查並現場勘查後，於九十一年八月十四日為本院以九十年度訴字第五七
    三二號判決駁回其訴。
(3)、原告於八十九年五月二十九日向被告提起舉發，於九十年二月八日在高雄資料中
    心舉行雙方面詢，原告復於九十年二月二十一日提送舉發補強理由，仍遭被告於
    九十年七月十九日審定「舉發不成立」，原告不服，遂提起本件行政訴訟。
２、經核對前後三次舉發證據，並加以比較，原告所提證據，與本院九十年度訴字五
    七三二號乙案所提出之證據如出一轍，僅名稱稍有不同：
(1)、雙方證據中之內外鏇即仰覆鏇，雖各書籍所述名稱不同，實質卻是一樣。
(2)、舉發證據均為單一石膏模具配合輥頭機之製法，並無系爭案之「先將下模置於固
    定筒內，組套上模，並經固定之組裝及揉壓棒作全圓周式之擠壓陶瓷泥製程。」
(3)、證據補強部分：
、原告稱早有輥頭機之機器，但其製法均為配合單一石膏模具操作，與系爭案之「
    使用上下兩片模具，並經固定之組裝，以防止上模於操作時因離心力效應而飛離
    之製法」完全不同。
、輥頭機之機器及揉壓棒加熱．．．等，並非系爭案之專利範圍，九十年度訴字第
    五七三二號判決亦有明示。
、泥漿之「挖出」與「洩出」，揉壓棒之「揉壓」與「擠壓」：
I、「挖」與「洩」乃各人用詞之不同，猶如吳、黃二人之「內外鏇」與「仰覆鏇」
    究竟何者為是？
II、習用方法中之「揉壓」與「擠壓」：
    習用灌漿法所製造之陶瓷器於石膏模過於乾燥時或石膏模具久未使用，而重新使
    用時，其模具上必附著些粉末及灰塵，以至於「泥漿鑄造法」灌漿第一次坯體於
    將乾未乾之際，易因粉末及灰塵而脫離模具，使坯體變形，待坯體自模具內取出
    ，已成劣級品，故必須於坯體即將要乾而未硬之際，用手或仿製之揉壓棒加以揉
    擠施壓，以期恢復原狀，故專利說明書所稱「使其得以完全覆貼於模具上」，與
    構成系爭案之「揉擠空間」並不相同，此乃各人之製法不同，何錯之有？比方原
    告之骨灰甕灌漿法石膏模具於錄影帶中為四片模合成，參加人之骨灰甕灌漿用模
    具卻為三片合成，難道參加人之作法全錯，只有原告之作法始為正確？何況這只
    是習用製法之部分，並非專利內容，原告主張實為吹毛求疵。為此，請駁回原告
    之訴。
    理  由
一、按凡利用自然法則之技術思想之高度創作，而可供產業上利用者，得依系爭案核
    准時專利法第十九條暨第二十條第一項之規定申請取得發明專利。而對於獲准專
    利權之發明，任何人認有違反專利法第十九條至第二十一條或第二十七條或第七
    十一條第三款規定者，依同法第七十二條第一項規定，得附具證據，向專利專責
    機關舉發之。從而，系爭案有無違反專利法之情事而應撤銷其發明專利權，依法
    應由舉發人附具證據證明之，倘其證據不足以證明系爭案有違專利法之規定，自
    應為舉發不成立之處分。
二、本件系爭第00000000號「骨灰瓷甕製法及模具與製品」發明專利案，其
    申請專利範圍為：(一)一種骨灰瓷甕製法，係上、下模之組合體固定於旋轉機台上
    之固定筒後，再將拌勻且適量之陶瓷泥置入該上、下模中的揉擠空間，再將旋轉
    機台上的揉壓棒降下並伸至該揉擠空間中，當啟動電源後可令該揉壓棒對該揉擠
    空間之陶瓷泥作全圓周揉擠與揉壓，至一段時間與一定程度後，該陶瓷泥完全附
    貼於該上、下模之內壁面後，經一段時間之晾乾使該陶瓷泥所含之水份得自該上
    、下模滲透吸收，待該陶瓷泥完全乾涸取出後即為一具凸緣之骨灰瓷甕本體；(二)
    一種骨灰瓷甕模具，係為具上、下模之模具，其中該上、下模之組合係利用組面
    階及本階之關係達成，且藉由該下模之內壁面至上模本階一適當處及上模之凸緣
    階，使該上、下模構成一揉擠空間者。原告所提舉發證據計有：證據二係徐氏基
    金會七十五年八月十三日出版之「窯業專論文集（第三輯）」第一七○頁至第一
    七七頁（即引證一）；證據三係徐氏基金會七十七年八月五日出版之「陶瓷技術
    概論」第五○頁至第五四頁（即引證二）；證據四係徐氏基金會八十一年六月十
    日出版之「窯業操作」第九○頁至第九三頁（即引證三）；九十年二月二十一日
    舉發補強理由書附件一係陶瓷業界習用之輥頭機彩色照片（即引證四）。經被告
    審查以，引證一雖有模型旋頭、輥頭，惟並無系爭案以組面階，本階凸緣階組成
    之上下模具及固定筒之設置，故系爭案先將下模置放入固定筒內、組套上模，並
    經固定之組裝棒式揉壓棒全圓周擠壓陶瓷泥之製程，與引證一揭示之製法及脫模
    製程不相同，且製品之結合邊線位置不同；引證二雖有石膏模熱輥桶頭，輥桶機
    之設置，惟並無系爭案先將下模置於固定筒內、組套上模，並經固定之組裝及揉
    壓棒作全圓周式之擠壓陶瓷泥之製程；引證三雖有石膏模放置於轆轤上，熱滾子
    轉壓延式成形設置，惟並無系爭案將下模放入固定筒內、組套上模、固定及擠壓
    棒全圓周式擠壓製程，系爭案製造流程並未被引證一至三所揭示，難稱不具新穎
    性及進步性；至系爭案說明書第二圖之爭議，已於九十年二月八日於被告所屬高
    雄資料中心舉行面詢時，由參加人當場播放錄影帶證明並無實施不必要之事項及
    困難，且無不清楚之情事；又揉壓棒端頭之凹槽設電熱棒及挖出多餘之泥漿技術
    ，非系爭案申請專利範圍之標的；另引證四相片攝影之輥頭機，並無佐證足認其
    較系爭案申請日早公開，不具證據力，認系爭案未違反首揭專利法第十九條、第
    二十條第一項第一款前段、第二項及第七十一條第三款之規定，乃為舉發不成立
    之處分。原告不服，循序提起訴願及本件行政訴訟。
三、原告於本件行政訴訟中訴稱，系爭案之製法，實即引證一至引證三徐氏基金會七
    十年間出版之陶瓷書籍所揭露之「以輥頭機鏇製中空陶瓷器皿」的技術。又系爭
    案申請專利範圍第二項所示之製模技術，亦屬陶瓷業習知之一般技術。另系爭案
    既未揭露於揉壓棒加熱之實施必要事項，其發明目的自是難以達成云云。惟查：
１、系爭案係由上、下兩模、旋轉固定筒及揉壓棒所結合而成，其申請專利範圍之製
    程為，先將下模置放入固定筒內組套上模，並經固定之組裝棒式揉壓棒全圓周擠
    壓陶瓷泥，與引證一比對，引證一雖有模型旋轉輥頭，惟並無系爭案以組面階及
    本階凸緣階組成之上下模具及固定筒之設置，是系爭案上述製程與引證一之製法
    及脫模製程不相同，且製品之結合邊緣位置不同。
２、系爭案與引證二比對，引證二雖有石膏模熱輥桶頭、輥桶機之設置，惟並無系爭
    案先將下模先置於固定筒內組套上模，並經固定之組裝及揉壓棒作全圓周式之擠
    壓陶瓷泥之製程。
３、系爭案與引證三比對，引證三雖有石膏模放置於轆轤上，熱滾子轉壓延式成形設
    置，惟並無系爭案先將下模放入固定筒內組套上模，固定及擠壓棒全圓周式擠壓
    製程。
４、引證四相片雖有輥頭機外觀，惟在無日期、型號、名牌等資料及控制箱位置顯示
    不同位置情形下，尚難佐證與引證三之機器為同一物。
５、系爭案之上下模以組面組，本階凸緣階組合之結合線位置使製品無結合邊線，具
    有無須修整之功能，故由引證一至引證三均尚難證明系爭案不具新穎性及不具進
    步性。況查系爭案所未揭示之「於揉壓棒加熱」技術，並非系爭案申請專利範圍
    之標的，且於雙方當事人面詢時放錄影帶所示，亦無不能實施情形，系爭案難謂
    違反專利法第七十一條第三款之規定。
６、系爭案之創作技術係在於具上、下模之模具，及配合該模具製骨灰甕之製法。至
    於揉壓棒上須具加熱裝置是為熟習該須技術者所公知之技術，故「系爭案專利說
    明書及申請專利範圍並無不載明實施必要事項」之情事。
四、綜上所述，原告之陳詞均不可採，而原告提出之舉發證據既均不足以證明系爭案
    有違首揭專利法第十九條、第二十條第一項第一款前段、第二項及第七十一條第
    三款之規定，則被告所為本件舉發不成立之處分，揆諸首揭法條規定，洵無違誤
    ，訴願決定予以維持，亦無不合。原告徒執前詞，訴請撤銷訴願決定及原處分，
    並無理由，應予駁回。
五、本件事證已臻明確，兩造其餘攻擊防禦方法與本件判決結果不生影響，故不逐一
    論述，併此敘明。
據上論結，本件原告之訴為無理由，爰依行政訴訟法第九十八條第三項前段判決如主
文。
中    華    民    國      九十二      年      三      月      二十六    日
                              臺 北 高 等 行 政 法 院 第 二 庭
                                    審 判 長 法    官 徐瑞晃
                                             法    官 李得灶
                                             法    官 吳慧娟
右為正本係照原本作成。
如不服本判決，應於送達後二十日內，向本院提出上訴狀並表明上訴理由，如於本判
決宣示後送達前提起上訴者，應於判決送達後二十日內補提上訴理由書（須按他造人
數附繕本）。
中    華    民    國      九十二      年      三      月      二十六    日
                                             書 記 官 劉道文


司法院資訊處製作；財團法人民間司法改革基金會備份。
